臺灣高等法院臺中分院民事判決　　　　 94年度上更(一)字第1號
上　訴　人　戊○○
　　　　　　甲○○
　　　　　　庚○○
　　　　　　乙○○
　　　　　　丙○○
　　　　　　己○○
　　　　　　丁○○
上　一　人
法定代理人　王秀娥
共　　　同
訴訟代理人　涂芳田　律師
被　上訴人　辛○○
上列當事人間確認派下權存在事件，上訴人對於中華民國92年1
月10日臺灣彰化地方法院91年度訴字第961號第一審判決提起上
訴，本院於94年6月8日言詞辯論終結，判決如左：
      主　　　文
原判決廢棄。
被上訴人在第一審之訴駁回。
第一、二審及發回前第三審訴訟費用由被上訴人負擔。
      事實及理由
一、被上訴人起訴主張：亡業主楊東美係由訴外人楊興設立，並
    由楊興之子即訴外人楊海賊與楊金山承繼取得派下權。伊之
    母楊葉係楊海賊之養女，因楊海賊之妻未生育，而其養女楊
    氏月淋、螟蛉子楊萬福復均絕嗣，故伊之母楊葉招婿曾金池
    ，育有長子即被上訴人隨母姓，餘子則隨父姓曾，是伊之母
    雖為養女，依臺灣民事習慣，伊自有派下權等語，惟為上訴
    人否認，為此求為確認對亡業主楊東美派下權存在之判決，
    原審判決如其請求，上訴人提起上訴，被上訴人答辯聲明為
    ：上訴駁回。
二、上訴人則以：被上訴人之母楊葉於昭和十四年即民國二十八
    年招婿曾金地，昭和十五年即民國二十九年生被上訴人，嗣
    於昭和十七年即民國三十一年分家後，楊葉即改姓為曾葉，
    亦即被上訴人之外祖父楊海賊於民國五十六年去世時，當時
    楊葉已改為曾葉，從其夫姓，自屬出嫁並非招贅，被上訴人
    之母曾葉在楊海賊死亡時當然不能繼承楊海賊之派下權，其
    子即被上訴人縱使姓楊，但在母親改為曾姓，而無派下繼承
    權後，被上訴人自無從承繼其母親而取得派下權。又被上訴
    人曾於民國六十四年四月二十七日與上訴人之父楊金山協議
    ，除由被上訴人管業其外祖父楊海賊土地外，另就「關於祖
    先楊東美管理楊興遺產甲方乙方各有管理權二分之一，因乙
    方（辛○○）之祖父楊海賊生前帶債務由甲方（楊金山）清
    償緣故，為此乙方同意上述二分之一管理權及權益放棄屬實
    絕無異議」。由上開協議書內容觀之，被上訴人辛○○業已
    將「祭祀公業亡業主楊東美」之派下權「歸就」予另派下員
    楊金山，是其縱有派下權，亦已因「歸就」而喪失派下權，
    其主張就系爭祭祀公業仍有派下權，即無理由等語，資為抗
    辯。原審判決上訴人敗訴，上訴人提起上訴，上訴聲明為：
    (一)原判決廢棄。(二)右廢棄部分，被上訴人在第一審之訴駁回
    ；(三)第一、二審及發回前第三審訴訟費用由被上訴人負擔。
三、被上訴人主張：亡業主楊東美係由訴外人楊興設立，並由楊
    興之子即訴外人楊海賊與楊金山承繼取得派下權。伊之母楊
    葉係楊海賊之養女，因楊海賊之妻未生育，而其養女楊氏月
    淋、螟蛉子楊萬福復均絕嗣，故伊之母楊葉招婿曾金池，育
    有長子即伊隨母姓，餘子則隨父姓曾等情，並提出土地登記
    謄本、身分證影本、戶籍謄本、彰化縣花壇鄉公所公告影本
    、彰化縣花壇鄉公所函影本等件為證，且為上訴人所不爭執
    ，此應認屬實。
四、上訴人抗辯：被上訴人之母楊葉於昭和十七年即民國三十一
    年分家後，即改姓為曾葉，亦即被上訴人之外祖父楊海賊於
    民國五十六年去世時，當時楊葉已改為曾葉，從其夫姓，自
    屬出嫁並非招贅等情，依卷附戶籍謄本所示，被上訴人之父
    於昭和十七年十月八日分家後，即改回曾姓，被上訴人之母
    亦由原「楊氏葉」改姓為「曾氏葉」，而原戶籍謄本「續柄
    」欄所載招婿之「招」字亦經刪除，堪認上訴人所述關於被
    上訴人父母之婚姻關係，於昭和十七年十月八日分家後，確
    實已由招贅婚變更為嫁娶婚是實。依臺灣民事習慣，祭祀公
    業之派下原則上固以男系之男子孫為限，出嫁女子之子孫，
    不得為派下。但女子因其家無男子（兄弟）可承繼派下權，
    而招贅夫，或未招贅生有男子或收養男子者，該男子均可為
    派下（臺灣民事習慣調查報告第七百十二頁參照）。亦即女
    子如無兄弟可承繼派下權時，其招贅或未招贅所生男子從其
    本姓者，亦可為派下，並承繼派下權。本件被上訴人之母並
    無兄弟，業如前述，而被上訴人自昭和十五年四月十九日出
    生後即從其母姓，依上開臺灣民事習慣，無論其父母之婚姻
    關係為招贅婚或嫁娶婚，被上訴人均可為亡業主楊美東之派
    下。是以上訴人抗辯稱：被上訴人之母已改為嫁娶婚，被上
    訴人不得承繼派下權云云，顯與上開臺灣民事習慣不符，而
    上訴人復未能舉證證明亡業主楊東美就此部分另有不同之約
    定，是其所辯，自無可採。又依卷附戶籍登記簿影本所載，
    被上訴人之外祖父楊海賊業於民國五十六年三月三日死亡，
    則其主張其自訴外人楊海賊承繼對亡業主楊美東之派下權等
    語，即非無稽。
五、惟按祭祀公業之派下員「得將派下權讓與於同一公業內之派
    下一人或數人。習慣上稱之為歸就或歸管」、「於祭祀公業
    派下間，由一派下將其股份買賣轉讓與其他派下，以使一派
    下脫離，並使其他派下行使該股份應有之收益權者，因其對
    於享祀人之祭祀並無影響，且於其公業之目的，性質並無所
    違背，故難謂無效（日據大正八年控民第四九五號、大正九
    年上民字第七六號判例，參民事習慣調查報告第七一三頁至
    七一四頁）。法務部七十三年五月七日法七三律四七八八號
    函及司法院秘書長八十年秘台廳(一)字第０一八三號函同採
    此要旨。本件被上訴人辛○○於民國六十四年四月二十七日
    與上訴人之父楊金山協議，由被上訴人辛○○管業其外祖父
    楊海賊土地外，另就「關於祖先楊東美管理楊興遺產，甲方
    乙方各有管理權二分之一，因乙方（辛○○）之祖父楊海賊
    生前帶債務由甲方（楊金山）清償緣故，為此乙方同意上述
    二分之一管理權及權益放棄屬實絕無異議」。此據上訴人提
    出該協議書影本附卷為憑（見本院前審卷42、43頁）。被上
    訴人否認協議書之真正，經查：
    (一)私文書應提出其原本。但僅因文書之效力或解釋有爭執者
      ，得提出繕本或影本。且法院認有送達之必要時，得命當
      事人提出繕本或影本。不能提出者，法院得依其自由心證
      斷定該文書繕本或影本之證據力。觀諸民事訴訟法第352
      條、第353條規定自明。而繕本乃照錄原文書全部之文件
      ，將原本影印以代抄錄，俗稱影本，在法律上實與繕本之
      效力無異（最高法院78年度台上字第943 號判決參照）；
      被上訴人因否認協議書影本之真正，據上訴人陳稱因上訴
      人父親楊金山過世後，上訴人等要辦理一些繼承手續時才
      將相關資料交給代書辦理有關繼承事項，楊金山最小的兒
      子將協議書拿去影印分給其他上訴人各一份，嗣在傳遞過
      程中原本遺失，究係代書抑或當事人本人均已忘記等語，
      上開協議書訂定日期係民國六十四年四月二十七日，迄今
      有三十年，滄海桑田，人事已非，上訴人等又非當事人，
      自難期待保全，自有可能遺失上代留下之遺物。
    (二)系爭協議書上之見證人楊錦利、李桂森均已亡故，僅蘇海
      瑞尚存，證人即在協議書簽名之見證人之蘇海瑞，在本院
      前審證稱：「被上訴人辛○○的祖父楊海賊、上訴人戊○
      ○的父親楊金山我都認識，是三、四十年前的事情。（法
      官問民國六十四年楊金山和楊豐盛就楊海賊的遺產有寫過
      協議書？）有寫過協議書，是為了家產的問題寫的。（法
      官問當時在何處協議？）在花壇鄉中庄村廟口談的。（法
      官問你是否認識字？）我不認識字，但是當時有三、四個
      人在幫他們協調。有楊錦利、李桂森都參與協調並見證。
      當時是說辛○○沒有房地，大家說好讓他在祖產的地方蓋
      一棟房子居住，但不可以處分出售。（法官問有無約定辛
      ○○要放棄祖產的權利？）只有說辛○○的父親是姓詹的
      ，是來入贅的，所以約定辛○○姓楊，楊海賊好賭，欠下
      債務，由別房的楊金山負責清償，所以辛○○這邊放棄祖
      產的權利。（法官問這份協議書是何人寫的？）誰寫的我
      已經忘記了，是在三、四十年前寫的，沒有叫代書寫，是
      親友中認識字的人寫的。（法官問辛○○當時有無到場簽
      名、蓋章？）有的，是他本人在場並拿印章蓋的。」等語
      （見本院前審卷60至62頁），而上訴人庚○○並主張被上
      訴人也有依照協議書將神主牌牽走一節，亦為被上訴人所
      不否認，是被上訴人既已依照協議書履行，再參以下列事
      由，堪認為協議書為真正。
    (三)又證人楊松亦在本院證稱：「李桂森及蘇海瑞都很認識，
      蘇海瑞還在，被上訴人的母親我認識名字叫什麼葉我不清
      楚，有向楊金山及被上訴人母親買過地，地與我土地同一
      筆我買他們的持分，買多少錢忘了，太多年了，地號我不
      清楚，有訂契約書，大約已經買二、三十年了，楊海賊是
      楊金山及被上訴人祖父的哥哥，地買了後就是我的了所以
      我在管，我建房子，我買後過了幾年才蓋的，總共買了五
      、六十坪，是同一筆，買賣契約書要再找找看，我買他們
      的土地原先是房屋，因為房子倒了才再建的，祭祀公業的
      土地有給叫水鴨的人做，做多久我不知道，以前是祭祀公
      業的公田，本來是楊海賊在耕作，後來楊海賊欠叫水鴨的
      人錢，後來楊金山替楊海賊處理就變成楊金山在耕作，新
      金墩段是我祖父的名字，他們的都賣掉了。」等語（見本
      院卷39至40 頁），復有土地買賣所有權移轉契約書可佐
      （見本院卷59 頁），並為被上訴人不爭執真正，其證詞
      與協議書之第二條約定「關於祖先楊東美管理楊興遺產（
      詳如附表）甲方、乙方各有管理二分之一，因乙方亡祖父
      楊海賊生前帶債務由甲（方楊金山）清償緣故，為此乙方
      （辛○○），同意上述二分之一管理權及林華權益放棄屬
      實，絕無異議」相合；雖被上訴人以證人楊松證言表示未
      曾見過協議書，而主張無訂立協議書云云，惟證人楊松非
      協議書之當事人，其未見過協議書，要無足奇，不得以此
      遽為上訴人不利之證據。
    (四)上訴人主張證人楊松於六十六年間才向被上訴人楊豐盛購
      買系爭協議書上附表一之中庄小段152地號土地（應有部
      分1/18名義上所有權人為曾葉）。此與協議書於六十四年
      四月二十七日簽署後土地才交由楊豐盛管業。而楊豐盛於
      六十六年間在另筆中庄小段九七之一地號土地上建蓋房屋
      時，因錢不夠，才出售152地號之土地予楊松，以籌得建
      屋款項等情相合，與前開土地買賣所有權移轉契約書相符
      （見本院卷59頁），益為佐證證人楊松之證詞屬實。
　  (五)上訴人主張被上訴人楊豐盛自民國五十五年間即因案受刑
      ，迄六十一年十月十一日出獄（見本院卷34頁之戶籍謄本
      ）。六十四年四月二十一日與楊葉春桃結婚。而協議書係
      在六十四年四月二十七日簽署。足見，上訴人之父楊金山
      及被上訴人楊豐盛，在被上訴人結婚後，為使被上訴人得
      以安置家室。因此，在楊錦利、蘇海瑞、李桂森（兩造之
      表姑丈）等人之協調下，將原本由楊金山管業之三筆土地
      （即協議書上附表一所示-花壇段中庄小段97-1、97-2 、
      152）交還楊豐盛（因楊豐盛長年在監，母曾葉遷住外地
      ，是上開土地之持分，由共有人楊金山管業）。事後，被
      上訴人亦在上開中庄小段九七之一地號之土地上建蓋房屋
      ，與妻小住居迄今等情，被上訴人除否認有簽訂協議書外
      ，其餘情事均未否認，是被上訴人既長期因案身繫囹圄及
      其母曾葉住居他處等情觀之，其應有部分僅各1/18之三筆
      土地由共有人楊金山代管。嗣因其祖父楊海賊之債務由楊
      金山代償。為釐清彼此權益，因此由親屬及民意代表協調
      見證，簽署協議書，此為情理之常。況且，證人蘇海瑞與
      兩造均非親故，又無任何怨隙，且為年逾七旬之老叟（18
      年 8月30日出生），要無砌詞偽證之必要。另人楊松與兩
      造有堂親之誼，倘所證非親歷之實情，要無虛構之理。
    (六)是綜合上述客觀事證及證人之證詞，本院認為上開協議書
      為屬真正。
    則上訴人主張被上訴人確有與楊金山協議並簽署該協議書，
    放棄其就亡業主楊東美祭祀公業二分之一管理權及權益應為
    屬實。被上訴人辛○○既已將其系爭祭祀公業之派下權「歸
    就」予另派下員楊金山，即喪失其派下權，至為明灼。
六、綜上所述，上訴人抗辯稱：被上訴人辛○○對系爭祭祀公業
    縱有派下權，亦已因「歸就」而喪失派下權，自屬可信。被
    上訴人主張其對亡業主楊東美有派下權等語，不足遽採。從
    而，被上訴人訴請確認其對亡業主楊東美之派下權存在為無
    理由，不應准許。原審判准被上訴人請求，而為上訴人敗訴
    之判決，自有未洽。上訴意旨指摘原判決不當，求予廢棄改
    判，為有理由。自應由本院予以廢棄改判，駁回被上訴人在
    原審之訴。
七、本件事證已臻明確，兩造所提其餘攻擊防禦方法及舉證，與
    判決結果不生影響，爰不一一論述。
八、據上論結，本件上訴為有理由，依民事訴訟法第四百五十條
    、第七十八條，判決如主文。
中　　華　　民　　國　　94　　年　　6 　　月　　22　　日
                      民事第一庭審判長法　官  林陳松
                                      法　官  李寶堂
                                      法　官  鄭金龍
以上正本係照原本作成。
如對本判決上訴，須於收受判決送達後20日內向本院提出上訴書
狀，其未表明上訴理由者，應於提出上訴後20日內向本院提出上
訴理由書（須按他造人數附具繕本）。上訴時應提出委任律師為
訴訟代理人之委任狀。具有民事訴訟法第 466條之1第1項但書或
第 2項之情形為訴訟代理人者，另應附具律師及格證書及釋明委
任人與受任人有該條項所定關係之釋明文書影本。
                                      書記官  林桂鳳
中　　華　　民　　國　　94　　年　　6 　　月　　23　　日
                                        　　　　　　　Ｂ
